---
title: "TP1 - Régression simple et régression multiple"
format: html
author: "PB"
embed-resources: true
self-contained-math: true
---

## Quarto

Ce document est écrit en [`quarto`](https://quarto.org/),
un langage formaté qui permet de mélanger du texte (en `markdown`)
et du code (ici, du `R`).

Nous utilisons ici `Rstudio`, un tutoriel de présentation est disponible
[ici](https://quarto.org/docs/get-started/hello/rstudio.html).
Vous pouvez utiliser un autre IDE en fonction de votre préférence, 
mais ce TP part du principe que vous utilisez `Rstudio`.

Vous pouvez partir de ce document pour créer votre rapport,
ou bien en créer un nouveau depuis `Rstudio` :
`File > New File > Quarto Document...`.

## `R` et documentation

Dans ce TP, nous utilisons plusieurs fonctions de `R`, qui sont toutes signalées dans le texte.
Lorsqu'une nouvelle fonction apparaît, je vous invite à lire l'aide associée à la fonction
dans `R` directement, en tapant directement dans la console `?` suivit du nom de la fonction. 
Par exemple, pour avoir de l'aide sur la fonction `lm` :
```{r}
#| eval: false
?lm
```

L'aide de `R`, écrite directement par les personnes ayant développée les fonctions,
est en générale bien écrite. Il est utile de savoir naviguer dans ces pages de documentation.
Pour les fonctions de base que nous utilisons, votre LLM favori vous fournira 
bien entendu des exemples et explications détaillées. 
L'une des forces de `R` est que c'est un langage modulable, avec de nombreuses
librairies écrites par des chercheurs et chercheuses, pour résoudre des problèmes
avancés. Ces librairies auront toujours une documentation, mais ne seront pas toujours 
bien représentées par les LLM, car nouvelles. Dans une perspective de recherche
et développement, il est donc utile de savoir lire cette documentation.

De manière similaire, ce TP en entier peut être "résolu" parfaitement par un LLM,
les questions étant très classiques. Comme pour les exercices de TD, l'objectif
principal est de vous entraîner, et de traduire les notions vues en cours en
des exemples concrets d'application. Je vous invite donc à tenter de répondre aux
questions sans aide, au moins dans un premier temps.

## Données

On utilise les données `Boston` qui sont présentes dans le package `MASS`.
Ce TP est inspiré de la section 3.6 du livre
[An Introduction to Statistical Learning](https://statlearning.com/),
de G. James, D. Witten, T. Hastie and R. Tibshirani.

Le package `MASS` est standard, et s'installe si besoin avec la commande :
```{r}
#| eval: false
install.packages("MASS")
```

On peut ensuite charger et voir les données : 

```{r}
#| message: false
library(MASS)
head(Boston)
```

Une description du jeu de données peut être obtenue dans l'aide,
en tapant dans la console :
```{r}
#| eval: false
?Boston
```

1. Décrire brièvement le jeu de données.
Qu'est-ce qu'un "individu" $i$ dans ces données ?
Combien y en a t il ?
Combien y a t il de variables ?
Décrivez brièvement ces variables, en précisant leur type (discret ou continu).

## Régression simple

On s'intéresse d'abord au prix médian des maisons dans une ville (`medv`) 
en fonction du pourcentage de foyers avec un statut socio-économique faible (`lstat`).

2. Tracer le nuage de point correspondant à ces deux variables.
On pourra utiliser la librairie `ggplot2` et le code ci-dessous.
Que pensez-vous de la relation entre les deux variables ?
Les hypothèses classiques du modèle linéaire semblent elles vérifiées ?
(Ces points sont à discuter de manière qualitative, nous verrons plus tard dans le cours
des manières plus rigoureuses de tester ces hypothèses).
```{r}
#| eval: false
library(ggplot2)
ggplot(Boston, aes(x = lstat, y = medv)) + 
  geom_point()
```

3. Faire la régression linéaire simple de `medv` en fonction de `lstat`
à l'aide de la fonction `lm`.
Interprétez les coefficients. Sont-ils significativement non nuls ?
Donnez un intervalle de confiance à $90%$ des coefficients.
On pourra utiliser les fonctions `summary`, `coef` et `confint`,
en utilisant le squelette suivant :
```{r}
#| eval: false
fit1 <- lm(medv ~ lstat, data = Boston)
summary(fit1)
confint(fit1)
```

4. Tracez la droite de régression sur le nuage de points
en utilisant le code suivant.
Que pensez-vous de l'ajustement du modèle ?
Est-ce cohérent avec le résultat de l'ajustement linéaire ?
```{r}
#| eval: false
ggplot(Boston, aes(x = lstat, y = medv)) + 
  geom_point() + 
  geom_smooth(method = "lm")
```

5. Donnez un intervalle de prédiction à $95%$ pour la valeur de `medv`
lorsque `lstat` vaut $2$, $15$, $30$ et $50$ pour cent à l'aide de la fonction `predict`.
Quand est-ce que l'intervalle est le plus grand ? Est-ce surprenant ?
Discutez de la validité des prédictions, en particulier pour `lstat=50`.

6. Par défaut, `ggplot` dans le code de la fonction ci-dessus trace une zone d'incertitude en grisé.
S'agit-il d'une bande de confiance, ou d'une bande de prédiction ?
Quelle est la différence ?

7. Ajoutez une bande de prédiction à l'aide du code (à compléter) suivant. Interprétez.
```{r}
#| eval: false
data_pred <- data.frame(lstat = seq(min(Boston$lstat), max(Boston$lstat), by = 0.1))
pred_grid <- predict(lm.fit, data_pred, interval = "prediction") # lm.fit is the fit object, result of `lm` call.
pred_grid <- as.data.frame(pred_grid)
pred_grid$lstat <- data_pred$lstat
ggplot(Boston, aes(x = lstat, y = medv)) + 
  geom_point() + 
  geom_smooth(method = "lm") +
  geom_ribbon(data = pred_grid, aes(y = fit, ymin = lwr, ymax = upr), alpha = 0.1)
```

<!-- 8. Que vaut la statistique de Fisher pour ce model ?  -->
<!-- Montrez que dans ce cas, elle peut être vue comme la statistique de Student  -->
<!-- d'un des coefficients mise au carré. Interprétez. -->

## Régression multiple

En régression multiple, on explique une variable à prédire
(ici, `medv`), en fonction de *plusieurs* prédicteurs.
Nous verrons en cours très prochainement comment cette régression multiple
est formulée d'un point de vue mathématique et statistique.
D'un point de vue pratique, il s'agit simplement d'ajouter
des termes à la formule de prédiction, par exemple :
```{r}
#| eval: false
fit2 <- lm(medv ~ lstat + indus, data = Boston)
```
représente le modèle linéaire suivant :
$$
\mbox{mdev}_i = \beta_0 + \beta_1 \times \mbox{lstat}_i + \beta_2 \times \mbox{indus}_i + \epsilon_i
$$
où $\mbox{mdev}_i$, $\mbox{lstat}_i$ et $\mbox{indus}_i$ sont les variables mesurées 
pour l'individu $i$ ($1 \leq i \leq n$), $\epsilon_i$ l'erreur associée au modèle,
qui est supposée i.i.d. gaussienne, centrée et de variance $\sigma^2$ 
($\epsilon_i \sim \mathcal{N}(0, \sigma^2)$).
La commande `lm` trouve les estimateurs 
$\hat{\beta}_0$, $\hat{\beta}_0$, $\hat{\beta}_0$ et $\hat{\sigma}^2$
associés au modèle (par la méthode des moindres carrés),
et les fonctions `summary`, `confint`, `predict`, etc 
utilisent la distribution de ces estimateurs pour réaliser des tests 
statistiques ou construire des intervalles de confiance.

8. Faire la régression linéaire simple de `medv` en fonction de `lstat`
et `indus`.
Interprétez les coefficients en utilisant la fonction `summary`.
Sont-ils significativement non nuls ? 
Qu'est-ce que cela signifie pour l'influence des variables `lstat` et `indus`
sur la variable à prédire `medv` ?
Comparez le $R^2$ associé à ce modèle à celui associé au modèle de régression
simple de la section précédente. Que pouvez-vous en dire ?

9. Faire la régression de `medv` contre toutes les autres variables du jeu de données.
On pourra utiliser la formule `medv ~ .`, qui est un raccourci
pour éviter d'avoir à écrire toutes les variables à la main.
Interprétez les résultats.
Y-a-t-il des coefficients non significatifs ?
Que vaut le $R^2$ ?

10. En utilisant la formula `medv ~ . -age - indus`,
faites la régression de `medv` contre toutes les variables, sauf `age` et `indus`.
Interprétez.
Quel modèle préférez-vous ?

11. Nous verrons en cours comment utiliser un test de Fisher pour choisir de manière
rigoureuse entre les deux modèles. Ce test peut être fait à l'aide de la fonction `anova`.
En utilisant la documentation, utilisez cette fonction, et interprétez.
Est-ce cohérent avec les résultats de la question précédente ?

12. Faites la régression linéaire de `medv` contre les seules variables `age` et `indus`.
Interprétez le résultat.

## Croissance du $R^2$

13. Générez une variable aléatoire `bruit` indépendante des autres variables,
avec la loi de votre choix. Ajouter cette variable à la régression avec
la formule `medv ~ . + bruit`.
Comment a évolué le $R^2$ ?
Est-ce normal ?
Que ce passe-t-il si vous ajoutez plusieurs variables de bruit ?

Nous verrons en cours pourquoi ce comportement est attendu, et plusieurs
stratégies pour y remédier.

## Transformation de données

14. Faites la régression de `medv` contre `lstat` et `log(lstat)`
à l'aide de la formule `medv ~ lstat + log(lstat)`.
Interprétez.

15. Faites la régression de `medv` contre `lstat` et `lstat^2`
à l'aide de la formule `medv ~ lstat + I(lstat^2)`.
Interprétez.

> Note : la fonction `I()` est utile ici pour protéger la fonction carrée,
> l'opérateur `^` ayant une autre signification dans le cadre d'une formule.

16. Faites la régression de `medv` contre `lstat`, `lstat^2`, `lstat^3`, ..., `lstat^10`
à l'aide de la formule `medv ~ poly(lstat, 10)`.
Interprétez.

> Remarque : la fonction `poly` retourne les polynomes orthogonalisés, et non
> les puissances simples, comme détaillé dans l'aide `?poly`.

Cette section illustre deux points principaux : premièrement, qu'il est possible
de faire des régression linéaires contre des variables préalablement
transformer pour rendre compte de relations complexes, et deuxièmement qu'il
peut être difficile de choisir la bonne transformation à appliquer.
